【裁判字號】    99,上訴,549
【裁判日期】    990929
【裁判案由】    毒品危害防制條例
【裁判全文】
臺灣高等法院臺中分院刑事判決         99年度上訴字第549號
上  訴  人
即  被  告  劉昌寧
指定辯護人  本院公設辯護人王金陵
上  訴  人
即  被  告  廖益信
選任辯護人  曾慶崇律師
上列上訴人因毒品危害防制條例案件，不服臺灣臺中地方法院98
年度訴字第2647號中華民國99年1月29日第一審判決（起訴案號
：臺灣臺中地方法院檢察署97年度偵字第22727號），提起上訴
，本院判決如下：
    主    文
原判決撤銷。
劉昌寧犯如附表編號1、2所示之販賣第二級毒品罪，及犯如附表
編號3所示之販賣第一級毒品罪，共罪，均累犯，各處如附表
編號1至3所示之刑（含主刑及從刑）。應執行有期徒刑壹拾伍年
捌月；扣案之GPLUS牌行動電話壹支（含0000000000號SIM卡壹張
）沒收；未扣案之販賣毒品所得財物（即如附表編號1至3所示之
犯罪所得）共計新臺幣伍仟元沒收，如全部或一部不能沒收時，
以其財產抵償之。
廖益信犯如附表編號4所示之販賣第一級毒品罪，累犯，處有期
徒刑壹拾伍年貳月，未扣案之販賣第一級毒品所得財物新臺幣壹
仟元沒收，如全部或一部不能沒收時，以其財產抵償之。
    犯罪事實
一、劉昌寧前因施用毒品案件，經臺灣臺中地方法院95年度訴字
    第2775號判決判處有期徒刑5月及9月，應執行有期徒刑1年1
    月確定，嗣經同院96年度聲減字第3316號裁定減刑並定應執
    行有期徒刑7月確定，於97年1月22日縮刑期滿執行完畢。廖
    益信因施用毒品案件，經本院95年度上訴字第2120號判決判
    處有期徒刑6月及10月，應執行有期徒刑1年3月確定，另因
    槍砲彈藥刀械管制條例案件，經本院95年度上訴字第1456號
    判決判處有期徒刑10月及併科罰金新臺幣15000元確定，上
    開兩案嗣經本院96年度聲減字第1848號裁定減刑並定應執行
    有期徒刑1年及併科罰金新臺幣7500元確定，於96年10月5日
    縮刑期滿執行完畢。均不知悔改，其等明知海洛因及甲基安
    非他命分別為毒品危害防制條例第4條第1項、第2項所示之
    第1級及第2級毒品，不得非法持有及販賣，竟意圖營利，分
    別於下列時間、地點，販賣第1級毒品海洛因或第2級毒品甲
    基安非他命：
  (一)陳進旻於97年3月初某日，以其所有門號0000000000號之行
    動電話撥打劉昌寧所持用門號0000000000號之行動電話（未
    扣案，亦無積極證據證明確屬劉昌寧所有），向劉昌寧表示
    欲購買第2級毒品甲基安非他命，劉昌寧遂於同日某時前往
    陳進旻住處附近即臺中市○區○○街8巷巷口，以新臺幣（
    下同）2千元之代價，販賣第2級毒品甲基安非他命1包（未
    經扣案而重量不詳）給陳進旻。
  (二)黃金旺於97年9月20日下午3時47分許，以公用電話撥打劉昌
    寧所有門號0000000000號之行動電話，向劉昌寧表示欲購買
    第2級毒品甲基安非他命，劉昌寧遂於同日下午4時2分許，
    前往臺中市國光客運總站附近，以1千元之代價，販賣第2級
    毒品甲基安非他命2包（未經扣案而重量不詳）給黃金旺。
  (三)邱元俊於97年9月9日晚間某時，撥打劉昌寧所有門號000000
    0000號之行動電話，向劉昌寧表示欲購買第2級毒品甲基安
    非他命，劉昌寧遂於同日晚間7時許，前往臺中市北屯區水
    湳市場附近，以1千元之代價，販賣第2級毒品甲基安非他命
    1包（未經扣案而重量不詳）給邱元俊。而黃宜蓁為邱元俊
    之女友，陪同邱元俊前來，亦欲向劉昌寧購買第1級毒品海
    洛因，劉昌寧遂於販賣第2級毒品甲基安非他命予邱元俊之
    同時，亦在同地，以1千元之代價，販賣第1級毒品海洛因1
    包（未經扣案而重量不詳）給黃宜蓁。
  (四)邱元俊及黃宜蓁於97年9月13日晚間9時11分許，因黃宜蓁欲
    購買海洛因，遂由邱元俊以其所有門號0000000000號之行動
    電話撥打劉昌寧所有門號0000000000號之行動電話，向劉昌
    寧表示欲購買海洛因，適因劉昌寧未在臺中市○○路「老麥
    檳榔攤」，邱元俊即表示將找與劉昌寧熟識綽號「廖俊」之
    廖益信購買，邱元俊旋即改撥廖益信所有之門號0000000000
    號之行動電話與廖益信接洽交易毒品，廖益信乃於同日晚上
    9時11分後之某時，前往臺中市水湳郵局附近，以1千元之代
    價，販賣第1級毒品海洛因1包（未經扣案而重量不詳）給邱
    元俊、黃宜蓁。
二、嗣於97年9月23日晚上11時40分許，經警在臺中市○區○○
    路1段154巷口查獲劉昌寧，並扣得劉昌寧所有供其施用之毒
    品海洛1包（內有九小包，純質淨重3.51公克）、毒品甲基
    安非他命2包（驗前純質淨重共24.04公克）、電子磅秤1臺
    、分裝袋1批及劉昌寧所有供其與黃金旺、邱元俊聯絡販賣
    毒品所用之GPLUS牌行動電話1支（含0000000000號SIM卡1張
    ）等物 ，另再循線查獲廖益信。
三、案經臺灣臺中地方法院檢察署檢察官指揮臺中市警察局偵辦
    後移送該署檢察官偵查起訴。
    理    由
一、證據能力方面：
  (一)被告以外之人（包括證人、鑑定人、告訴人、被害人及共同
    被告等）於審判外之言詞或書面陳述，除法律有規定外，不
    得作為證據；被告以外之人於檢察事務官、司法警察官或司
    法警察調查中所為之陳述，與審判中不符時，其先前之陳述
    具有較可信之特別情況，且為證明犯罪事實存否所必要，得
    為證據，刑事訴訟法第159條第1項、第159條之2分別定有明
    文。刑事訴訟法第159條之2規定所謂「調查中所為之陳述與
    審判中不符」之要件，應就前後階段之陳述進行整體判斷，
    以決定其間是否具有實質性差異；而所謂「較可信之特別情
    況」之情形，亦應就前後陳述時之各種外部情況進行比較，
    以資決定何者外部情況具有可信性，若陳述係在特別可信之
    情形況所為，則虛偽陳述之危險性即不高，雖係審判外陳述
    ，或未經被告反對詰問，仍得承認其有證據能力；所稱「外
    部情況」之認定，例如，1.時間之間隔：陳述人先前陳述是
    在記憶新的情況下直接作成，一般與事實較相近，事後即可
    能記憶減弱或變化，致有不清晰或陳述不符之現象產生。2.
    有意識的迴避：由於先前陳述時被告未在場，是陳述人直接
    面對詢問警員所為陳述較為坦然；事後可能因陳述人對被告
    有所顧忌或同情，因而在被告面前較不願陳述不利被告之事
    實。3.受外力干擾：陳述人單獨面對檢察事務官或司法警察
    （官）所為之陳述，程度上較少會受到強暴、脅迫、詐欺、
    利誘或收買等外力之影響，其陳述較趨於真實，若被告在庭
    或有其他成員參與旁聽時，陳述人可能會本能的作出迴避對
    被告不利之證述，或因不想生事乃虛構事實而為陳述。4.事
    後串謀：目擊證人對警察描述所目賭情形，因較無時間或動
    機去編造事實，客觀上亦較難認與被告間有勾串情事，其陳
    述具有較可信性，但事後因特殊關係，雙方可能因串謀而統
    一口徑，或事後情況變化，兩者從原先敵對關係變成現在友
    好關係等情形，其陳述即易偏離事實而較不可信。5.警詢或
    檢察事務官偵查時，有無辯護人、代理人或親友在場：如有
    上開親誼之人在場，自可期待證人為自由從容之陳述，其證
    言之可信度自較高。6.警詢或檢察事務官所作之偵查筆錄記
    載是否完整：如上開筆錄對於犯罪之構成要件、犯罪態樣、
    加重減輕事由或起訴合法要件等事實或情況，均翔實記載完
    整，自可推定證人之陳述，與事實較為相近，而可信為真實
    。法院應斟酌上列因素綜合判斷，亦應細究陳述人之問答態
    度、表情與舉動之變化，此一要件係屬訴訟法事實之證明，
    以自由證明為已足。是若被告以外之人於審判外之陳述，係
    在特別可信之情況下所為，則虛偽陳述之危險性即不高，雖
    係審判外陳述，或未經被告反對詰問，仍得承認具有證據能
    力。經查：證人陳進旻、黃金旺、邱元俊、黃宜蓁於警詢中
    均證述確有於上開時地，向被告劉昌寧或被告廖益信購買上
    開毒品之事實，惟證人陳進旻於審理時均證述係與被告劉昌
    寧合資購買毒品、證人黃金旺、邱元俊、黃宜蓁於審理時均
    證述被告劉昌寧或廖益信係免費提供毒品等語。是上開證人
    於警詢及審理時之證述，已有前後陳述不符之情。爰審酌：
    1.證人陳進旻係於97年7月23日接受警詢、證人黃金旺係於
    97年9月24日接受警詢、邱元俊、黃宜蓁均於97年10月20日
    接受警詢，而證人陳進旻、黃金旺、邱元俊、黃宜蓁均於98
    年9月16日始於原審作證，證人陳進旻、邱元俊、黃宜蓁於
    99年5月12日再至本院作證，是其等上開警詢時之陳述，應
    係在其等記憶較為猶新的情況下直接作成，可立即反應所知
    ，不致因時隔日久而遺忘案情，一般與事實較相近。2.上開
    證人於警詢時，被告等並未在場，其等於原審及本院作證時
    ，被告等同時在庭。由於上開證人先前於警詢陳述時被告等
    未在場，其等直接面對詢問警員所為陳述自較為坦然，亦無
    來自被告等同庭在場之壓力而有出於虛偽不實之指證，其陳
    述較趨於真實。3.上開證人經警方進行詢問，並於員警詢問
    後，經其等簽名確認筆錄記載內容無訛，且上開證人均未證
    述其等於警詢中所述非出於自由意志所言，足認其等於警詢
    之陳述具有任意性。4.上開證人於警詢時已詳實供述向被告
    等購買甲基安非他命、海洛因之時間、地點、金額，亦查無
    其等設詞誣陷被告等之動機存在。綜上所述，上開證人於警
    詢中所為之陳述，客觀上具有較可信之特別情況，且其等係
    直接向被告等購買毒品之人，為證明具有極度封閉、隱密性
    之販賣毒品犯罪事實存否所必要。故依上開說明，上開證人
    警詢中之陳述，均應有證據能力。
  (二)按詰問權係指訴訟上當事人有在審判庭輪流盤問證人，以求
    發現真實，辨明供述證據真偽之權利，現行刑事訴訟法對於
    詰問制度之設計，以同法第166條以下規定之交互詰問為實
    踐，屬於人證調查證據法定程序之一環；與證據能力係指符
    合法律所規定之證據適格，而得成為證明犯罪事實存在與否
    之證據資格，性質上並非相同。偵查中檢察官為蒐集被告犯
    罪證據，訊問證人旨在確認被告嫌疑之有無及內容，與審判
    期日透過當事人之攻防，調查人證以認定事實之性質及目的
    ，尚屬有別。偵查中訊問證人，法無明文必須傳喚被告使之
    得以在場，刑事訴訟法第248條第1項前段雖規定：「如被告
    在場者，被告得親自詰問」，事實上亦難期被告必有於偵查
    中行使詰問權之機會。此項未經被告詰問之被告以外之人於
    偵查中向檢察官所為之陳述，依刑事訴訟法第159條之1第2
    項規定，原則上屬於法律規定為有證據能力之傳聞證據，於
    例外顯有不可信之情況，始否定其得為證據。是得為證據之
    被告以外之人於偵查中向檢察官所為之陳述，因其陳述未經
    被告詰問，應認屬於未經合法調查之證據，並非無證據能力
    ，而禁止證據之使用。此項詰問權之欠缺，非不得於審判中
    由被告行使以資補正，而完足為經合法調查之證據。經查，
    證人陳進旻、黃金旺、邱元俊、黃宜蓁等人於偵查中向檢察
    官所為之陳述，均經具結，依上說明，本屬有證據能力之傳
    聞證據，雖未經被告等於偵查程序中為詰問，但於原審審理
    時已對證人陳進旻、黃金旺、邱元俊、黃宜蓁等人及於本院
    審理時已對證人陳進旻、邱元俊、黃宜蓁補正詰問程序，而
    完足為合法調查之證據，按上開證人在檢察官偵查時，均係
    以證人之身分，經其等具結擔保其等證述之真實性，亦無證
    據顯示係遭受強暴、脅迫、詐欺、利誘等外力干擾情形，或
    在影響上揭證人心理狀況致妨礙其等自由陳述等顯不可信之
    情況下所為，是其等於檢察官偵訊中之證述，自均有證據能
    力。
  (三)國家基於犯罪偵查之目的，對被告或犯罪嫌疑人進行通訊監
    察，乃係以監控與過濾受監察人通訊內容之方式，蒐集對其
    有關之紀錄，並將該紀錄予以查扣，作為認定犯罪與否之證
    據，屬於刑事訴訟上強制處分之一種，而監聽係通訊保障及
    監察法第13條第1項所定通訊監察方法之一，司法警察機關
    依法定程序執行監聽取得之錄音，係以錄音設備之機械作用
    ，真實保存當時通訊之內容，如通訊一方為受監察人，司法
    警察在監聽中蒐集所得之通訊者對話，若其通話本身即係被
    告進行犯罪中構成犯罪事實之部分內容，則依前開說明，自
    與所謂「審判外之陳述」無涉，應不受傳聞法則之規範，當
    然具有證據能力。至司法警察依據監聽錄音結果予以翻譯而
    製作之監聽（或稱通訊監察）譯文，屬於文書證據之一種，
    於被告或訴訟關係人對其譯文之真實性發生爭執或有所懷疑
    時，法院固應依刑事訴訟法第165條之1第2項規定，以適當
    之設備，顯示該監聽錄音帶之聲音，以踐行調查證據之程序
    ，俾確認該錄音聲音是否為通訊者本人及其內容與監聽譯文
    之記載是否相符；或傳喚該通訊者；或依其他法定程序，為
    證據調查。倘被告或訴訟關係人對該通訊監察譯文之真實性
    並不爭執，即無勘驗辨認其錄音聲音之調查必要性，法院於
    審判期日如已踐行提示監聽譯文供當事人辨認或告以要旨，
    使其表示意見等程序並為辯論者，其所為之訴訟程序即無不
    合（最高法院97年度台上字第561號、98年度台上字第4017
    號判決要旨可參照）。經查，本判決所引之通訊監察譯文，
    係經原審法院核發通訊監察書予以監聽錄音所製作，監聽電
    話為被告劉昌寧所持用之門號0000000000號行動電話及被告
    廖益信所持用之門號0000000000號行動電話，此有原審法院
    97年9月11日核發之97年聲監字第000857號通訊監察書（監
    聽期間自97年9月12日上午10時起至同年10月9日上午10時止
    ，被告劉昌寧部分）、原審法院97年8月7日核發之97年聲監
    字第000747號通訊監察書（監聽期間自97年8月8日上午10時
    起至同年9月5日上午10時止，被告廖益信部分）在卷可稽（
    見97年度偵字第22727號卷二第76頁至第78頁、臺中市警察
    局中市警刑字第0970079121號刑案偵查卷宗第79頁至第82頁
    ），係依法所為之監聽；又本案執行通訊監察所製作之通訊
    監察譯文（見97年度偵字第22727號卷一第39頁至第50頁、
    第170頁至第251頁），既屬於文書證據之一種，而文書由公
    務員製作者，應記載製作之年、月、日及其所屬機關，由製
    作人簽名，刑事訴訟法第39條定有明文。依卷附通訊監察譯
    文所示，該譯文原未記載製作日期及製作人所屬機關，亦未
    經製作人在其上簽名，與上開法律規定之程式不符，惟此業
    經本院99年5月12日審理時諭知證人即內政部海岸巡防署製
    作上開譯文之通訊監察士官張棍翔當庭補正上開程式，檢察
    官、被告等及辯護人等對此均未爭執，亦均不爭執上開譯文
    內容之真實性，且經本院依法踐行提示上開監聽譯文之調查
    證據程序，揆諸前揭說明，上開監聽譯文自有證據能力。
  (四)按當事人、代理人或辯護人於法院調查證據時，知有第159
    條第1項不得為證據之情形，而未於言詞辯論終結前聲明異
    議者，視為有前項之同意，刑事訴訟法第159條之5第2項定
    有明文。此乃係基於證據資料愈豐富，愈有助於真實發現之
    理念，酌採當事人進行主義之證據處分權原則，並強化言詞
    辯論主義，透過當事人等到庭所為之法庭活動，在使訴訟程
    序順暢進行之要求下，承認傳聞證據於一定條件內，得具證
    據適格。此種「擬制同意」，因與同條第1項之明示同意有
    別，實務上常見當事人等係以「無異議」或「沒有意見」表
    示之，斯時倘該證據資料之性質，已經辯護人閱卷而知悉，
    或自起訴書、原審判決書之記載而了解，或偵、審中經檢察
    官、審判長、受命法官、受託法官告知，或被告逕為認罪答
    辯或有類似之作為、情況，即可認該相關人員於調查證據之
    時，知情而合於擬制同意之要件（最高法院96年度台上字第
    4174號判決要旨參照）。查本件檢察官、被告等及其等辯護
    人於本院審判期日，均未對本院下述其餘所引用認定被告犯
    罪事實之證據表示意見，且迄至言詞辯論終結前亦未聲明異
    議，本院審酌該等證據資料製作時之情況，尚無違法不當及
    證明力明顯過低之瑕疵，且為證明犯罪事實存否所必要，認
    為以之作為證據應屬適當，揆諸前開說明，自均具證據能力
    。
  (五)卷附指認照片、行動電話顯示畫面照片等，並非被告以外之
    人在審判外以一定事實之體驗或其他知識所為報告之書面陳
    述，自非供述證據，並無傳聞法則之適用，應與一般證物相
    同處理，並已經依法踐行調查程序，即不能謂其無證據能力
    。
二、訊之上訴人即被告劉昌寧（下稱被告劉昌寧）矢口否認有何
    上開販賣第1級毒品海洛因、第2級毒品甲基安非他命之犯行
    ，辯稱：伊是與陳進旻合資向別人購買甲基安非他命，伊亦
    未曾無償轉讓毒品給他施用；黃金旺、邱元俊部分，伊是無
    償轉讓甲基安非他命給他們施用，而黃金旺會給伊1千元，
    是因當天伊女友要回新竹，伊才向黃金旺借1千元給女友當
    作旅費，此非販毒所得；而邱元俊的女友黃宜蓁毒癮發作，
    伊為了救她，才無償轉讓海洛因給她施用，邱元俊有說假如
    他女友問起時，就說是向伊購買的等語。訊之上訴人即被告
    廖益信（下稱被告廖益信）矢口否認有何上開販賣第1級毒
    品海洛因之犯行，辯稱：伊與黃宜蓁只是單純見面而已，未
    曾交談，她如何向伊購買海洛因；而邱元俊與黃宜蓁曾去找
    劉昌寧，伊也要找劉昌寧，彼此在劉昌寧的住處樓下碰到，
    邱元俊向伊說：劉昌寧不在，叫伊不用進去了，伊要走的候
    ，邱元俊說他的女友黃宜蓁毒癮發作不舒服，伊為了救她，
    伊才放一些海洛因在他們車子右前座前之置物處，伊僅曾無
    償轉讓海洛因給黃宜蓁施用而已等語。惟查：
  (一)被告劉昌寧上開犯罪事實欄一之(一)販賣甲基安非他命予陳進
    旻之犯行：
  1.被告劉昌寧此部分犯行，迭據證人陳進旻於警詢、偵查中證
    述在卷（見97年度他字第2524號卷第21頁、第22頁、97年度
    偵字第22727號卷一第131頁、第136頁、第137頁、第140頁
    、第141頁），並有證人陳進旻所持有之0000000000號行動
    電話內電話簿顯示有綽號昌哥號碼0000000000號之照片及證
    人陳進旻指認被告劉昌寧彩色照片附卷可憑（見97年度他字
    第2524號卷第24頁、97年度偵字第22727號卷一第138頁）。
  2.嗣證人陳進旻雖於原審及本院均翻異前詞而否認有向被告劉
    昌寧購買甲基安非他命，惟觀其於原審先證稱：當時伊是拿
    3千元或5千元給劉昌寧，他打電話請朋友送來國強街8巷巷
    口，是伊與劉昌寧一起在那裡等語；旋改證稱：伊於97年3
    月間總共跟劉昌寧合資買過3、4次，每次出2千元或3千元，
    每次都在國強街8巷巷口交貨等語（見原審卷第71頁背面、
    第72頁），是證人陳進旻於原審就其與被告劉昌寧合資購買
    之金額、次數之前後證述，已不相符。且被告劉昌寧於原審
    係供稱：伊只跟陳進旻合資兩次，時間不是很確定，大約在
    那個時候（即97年3月間），第1次在國強街8巷巷口，第2次
    在他家樓上，第1次出2千元，第2次出3千元，我們出一樣的
    錢，伊跟他在他家樓上施用後，伊就把我的部分帶走等語（
    見原審卷第72頁背面），亦核與證人陳進旻於原審上開所證
    述合資之金額、次數及地點等情，亦不一致，並非無疑，尚
    不得遽信。
  3.再者，被告劉昌寧於警詢及偵查中均未供稱有與證人陳進旻
    合資購買甲基安非他命，甚至否認認識證人陳進旻（見97年
    度偵字第22727號卷一第310頁、第364頁）。是被告劉昌寧
    就此前後所供亦相矛盾，且倘證人陳進旻確係與被告劉昌寧
    合資購買甲基安非他命，此屬對被告劉昌寧有利之事實，被
    告劉昌寧豈有於上開警詢、偵查中捨此有利之事實而不言；
    況查被告劉昌寧為47年7月31日生，證人陳進旻係72年5月9
    日生，此有其等年籍資料在卷可憑，是被告劉昌寧與證人陳
    進旻之年齡差距約25歲，其等並非年紀相仿之人，且據證人
    陳進旻於本院證稱：伊與被告劉昌寧僅認識1個多月（見本
    院卷一第201頁），是被告劉昌寧與證人陳進旻顯非熟識及
    有深交之朋友，其等彼此間亦欠缺長期交往之信任基礎，衡
    諸常理，被告劉昌寧豈有可能前往證人陳進旻住處附近與證
    人陳進旻合資購買甲基安非他命。
  4.又證人陳進旻於97年4月3日起因案羈押於臺灣臺中看守所，
    迄同年7月30日釋放，有臺灣高等法院在監在押全國紀錄表
    （陳進旻部分）附卷可查（見本院卷一第85頁）。嗣證人陳
    進旻於檢察官97年5月27日提訊中供稱其毒品有向綽號「昌
    哥」之人所購買，其行動電話SIM卡內有「昌哥」的電話（
    見97年度他字第2524號卷第6頁），陳進旻再經警於97年7月
    23日借訊後確認其所持有之0000000000號SIM卡電話簿裡的
    「昌哥」0000000000號電話，即係販毒予其之人無誤（見同
    上他字卷第21頁、第24頁），是證人陳進旻於上開警詢、偵
    查中證述之時，其已因案羈押於臺灣臺中看守所1月以上，
    當無毒癮發作之情形，故證人陳進旻曾於原審證稱：伊在警
    局說的意思是伊跟劉昌寧有合資買過甲基安非他命，當初未
    講係合資購買之原因，是因為伊藥癮（即毒癮）發作等語（
    見原審卷第71頁背面），顯不可採。
  5.而0000000000號電話於97年2月2日起之申請名義人係張志賢
    ，此有該電話客戶資料在卷可憑（見本院卷一第64頁），據
    證人張志賢於本院證稱：伊於取得0000000000號電話後，即
    將之交給綽號「阿平」之人使用等語（見本院卷一第189頁
    、第190頁）。而被告劉昌寧於警詢時亦已供稱：伊不想身
    分曝光，所以有向他人取得不明身分門號使用（見97年度偵
    字第22727號卷一第13頁），是上開電話即有可能輾轉交由
    被告劉昌寧使用（但無證據證明確為被告劉昌寧所有）。且
    查被告劉昌寧之綽號為「阿昌」、「昌哥」，此有被告劉昌
    寧調查筆錄別（綽）號欄所載可憑（見97年度偵字第22727
    號卷一第9頁、第11頁、第16頁、第22頁），而證人陳進旻
    所持有之0000000000號SIM卡電話簿裡確有顯示「昌哥」000
    0000000號電話，且經證人陳進旻指認被告劉昌寧即係該綽
    號「昌哥」之人無誤，被告劉昌寧於原審及本院亦不否認與
    證人陳進旻相識，並辯稱有合資購毒，顯見當時持用000000
    0000號電話與證人陳進旻交易毒品之人應為被告劉昌寧，是
    被告劉昌寧否認曾持用0000000000號電話，應非可採。
  6.另按證人陳進旻於97年7月23日警詢時證稱：伊在97年3月向
    「昌哥」購買3次毒品，相約在伊家或伊家巷口交易毒品，
    第1次是買甲基安非他命2千元，第2次是買甲基安非他命3千
    元，第3次是買海洛因1萬2千元等語（見97年度他字第2524
    號卷第21頁、第22頁）；其於97年10月1日偵查中證稱：伊
    曾經在97年3、4月間在伊家臺中市○○街8巷巷口向「昌哥
    」買甲基安非他命，每次買1包約2、3千元等語（見97年度
    偵字第22727號卷一第131頁）；其於同日警詢時證稱：第1
    次在97年3月初，在伊家臺中市○○街8巷巷口以2、3千元向
    「昌哥」買甲基安非他命，第2、3次時間、地點均已忘記，
    伊記得買甲基安非他命等語（見97年度偵字第22727號卷一
    第136頁）；其於同日偵查中再證稱：伊在97年3、4月間，
    在伊家巷口，向「昌哥」之劉昌寧買2、3次的甲基安非他命
    ，1次買2、3千元等語（見97年度偵字第22727號卷一第140
    頁）。是觀諸證人陳進旻上開警詢、偵查中所述，雖稍有不
    符，惟按公訴人僅起訴被告劉昌寧於97年3月初，在臺中市
    ○區○○街8巷巷口，以2千元之代價販賣甲基安非命他命1
    包予陳進旻之事實，經核證人陳進旻上開警詢、偵查中之證
    述，均足證明此部分事實，且證人之陳述有部分前後不符，
    或相互間有所歧異時，或因記憶淡忘、或事後迴護被告、或
    因其他事由所致，究竟何者為可採，法院仍得本其自由心證
    予以斟酌，非謂一有不符或矛盾，即應認其全部均為不可採
    信；尤其關於行為動機、手段及結果等之細節方面，證人之
    證言，有時亦有予渲染之可能；然其基本事實之陳述，若果
    與真實性無礙時，則仍非不得予以採信（最高法院74年台上
    字第1599號判例要旨、90年度台上字第6078號判決要旨參照
    ）。經查，證人陳進旻為上開警詢、偵查中之證述，距離其
    所指向被告劉昌寧購毒之時間約有4月以上之久，其亦未能
    預期日後將為此作證，自無法期待其能就此為精準記憶，惟
    不論係證人陳進旻上開警詢或偵查中之所述，若採對被告劉
    昌寧最有利之認定，亦應認被告劉昌寧僅於97年3月初，在
    臺中市○區○○街8巷巷口，以2千元之代價販賣甲基安非命
    他命1包予陳進旻，並不得徒以證人陳進旻上開證述稍有不
    符即遽認其全部所述均不可採。
  7.綜上所述，被告劉昌寧此部分所辯，應係事後卸責之詞，而
    證人陳進旻於原審及本院之證述，亦係事後迴護被告劉昌寧
    之詞，均非可採。被告劉昌寧此部分犯行，事證明確，堪以
    認定。
  (二)被告劉昌寧上開犯罪事實欄一之(二)販賣甲基安非他命予黃金
    旺之犯行：
  1.被告劉昌寧此部分犯行，業據證人黃金旺於警詢、偵查中證
    述在卷（見97年度偵字第22727號卷一第27頁、第79頁、第
    80頁），並有證人黃金旺於97年9月20日15時47分許、16時2
    分許，以電話與被告劉昌寧持用之0000000000號電話之通訊
    監察譯文在卷可憑（見97年度偵字第22727號卷一第45頁、
    第46頁）。
  2.嗣證人黃金旺雖於原審翻異前詞而否認有向被告劉昌寧購買
    甲基安非他命，惟觀其於原審先證稱：97年9月20日下午在
    臺中市國光客運車站旁，被告劉昌寧給伊的2包甲基安非他
    命是無償給伊的，伊不記得當時還有無其他人在場，當時劉
    昌寧有向伊借1千元，他好像是說他女朋友要去新竹，伊丟1
    千元給劉昌寧就走了等語；嗣改證稱：伊不確定劉昌寧有無
    向伊1千元，劉昌寧當時給伊2包甲基安非他命，不肯向伊收
    錢，伊丟1千元給他就跑了，但伊不敢確定，是劉昌寧要給
    他女朋友上新竹的錢，或者他不跟伊收錢，伊硬塞給他，但
    那1千元伊不打算拿回，因為如果是伊去跟別人買，市價絕
    對不只1千元，那1千元就是要給劉昌寧等語（見原審卷第73
    頁背面、第74頁），是證人黃金旺於原審對於被告劉昌寧有
    無向其借款及劉昌寧之女友當時是否在場之前後證述，已不
    一致，且被告劉昌寧於偵查中係供稱：黃金旺於97年9月20
    日下午4時許，本來約伊在後火車站，要向伊拿甲基安非他
    命，剛好伊一位朋友自新竹下來住在車站附近飯店，因為不
    夠錢回去，伊找黃金旺出來在國光號車站旁邊見面，黃金旺
    硬塞1千元給伊轉交給伊那位朋友，等伊朋友上車後，伊再
    將甲基安非他命給黃金旺，是在伊自己車上交給黃金旺1包
    甲基安非他命等語（見97年度偵字第22727號卷一第83頁）
    ，亦核與證人黃金旺於原審上開所證述被告劉昌寧所交付甲
    基安非他命之數量及交付之經過等情，亦不一致，並非無疑
    ，尚不得遽信。
  3.況如被告劉昌寧所言，當時係與其女友前往臺中市國光客運
    總站準備搭車北上新竹，何以其與女友均無足夠車資即前去
    車站？且縱或無現金，亦可以提款卡至自動櫃員機提領現金
    或以信用卡購買車票，又豈會於無償轉讓毒品甲基安非他命
    予證人黃金旺之同時，再臨時向證人黃金旺借款？實與常情
    有違。
  4.綜上所述，被告劉昌寧此部分所辯，應係事後卸責之詞，而
    證人黃金旺於原審之證述，亦係事後迴護被告劉昌寧之詞，
    均非可採。被告劉昌寧此部分犯行，事證明確，堪以認定。
  (三)被告劉昌寧上開犯罪事實欄一之(三)販賣甲基安非他命予邱元
    俊及販賣海洛因予黃宜蓁之犯行：
  1.被告劉昌寧此部分犯行，業據證人邱元俊、黃宜蓁於警詢、
    偵查中證述在卷（見臺中市警察局中市警刑字第0970079121
    號刑案偵查卷宗第59頁、第71頁、97年度偵字第22727號卷
    一第286頁、第290頁），並有證人邱元俊、黃宜蓁指認被告
    劉昌寧之照片附卷可憑（見同上警卷第63頁、第76頁）。
  2.嗣證人邱元俊、黃宜蓁雖於原審及本院均翻異前詞而否認有
    向被告劉昌寧購買甲基安非他命、海洛因，惟證人邱元俊於
    原審證稱：（問：97年9月9日下午7時在北屯區水湳市場附
    近劉昌寧有拿1包約1000元的（甲基）安非他命給你，是你
    向他買或他無償給你？）是他無償給我的。（問：當時你的
    女朋友黃宜蓁有無在場？）忘記了。（問：黃宜蓁有施用海
    洛因，他所施用的海洛因是否被告無償給你，你再給黃宜蓁
    施用？）我要向劉昌寧拿（甲基）安非他命的時候，我女朋
    友也說要向劉昌寧拿海洛因，後來我女朋友跟我一起過去，
    我本來說要買，他說不用就給我1小包（甲基）安非他命，
    給黃宜蓁1小包海洛因，都沒有向我們收錢。（問：9月9日
    你女朋友有無跟你一起去？）有等語（見原審卷第75頁），
    是證人邱元俊於原審就被告劉昌寧交付甲基安非他命之當時
    ，黃宜蓁是否在場一節之證述，已有不符。且證人黃宜蓁於
    原審證稱：（問：97年9月9日下午7時左右你有無跟你男朋
    友邱元俊一起到北屯區水湳市場附近，被告劉昌寧有無無償
    給邱元俊一包（甲基）安非他命，給你一包海洛因？）我有
    跟邱元俊一起去，他沒有給邱元俊一包（甲基）安非他命也
    沒有給我一包海洛因，我們只是去找他聊天等語（見原審卷
    第78頁背面），是證人黃宜蓁此部分所述，亦顯與證人邱元
    俊於原審之上開證述不符；又被告劉昌寧於偵查中係供稱：
    伊沒有印象有於97年9月9日在水湳市場附近賣毒品給邱元俊
    、黃宜蓁，伊曾免費提供海洛因給黃宜蓁施用而已等語（見
    97年度偵字第22727號卷一第364頁、第365頁），亦核與證
    人邱元俊、黃宜蓁於原審上開所證述，亦不一致，是證人邱
    元俊、黃宜蓁上開證述及被告劉昌寧上開供述，均屬可疑，
    非得遽採。
  3.再者，證人邱元俊於原審已證述與被告劉昌寧之交情沒有很
    好，僅係認識而已（見原審卷第75頁背面），證人黃宜蓁於
    原審亦證稱與被告劉昌寧沒有很熟（見原審卷第79頁背面）
    ，被告劉昌寧亦未供述與證人邱元俊、黃宜蓁甚為熟稔。且
    按毒品甲基安非他命或海洛因，一小包之市價動輒千元以上
    ，價格不斐，被告劉昌寧既與證人邱元俊、黃宜蓁並非熟識
    及有深交之朋友，衡諸常理，被告劉昌寧豈有可能無償轉讓
    毒品予證人邱元俊、黃宜蓁之理？且若係無償轉讓，亦應係
    由受讓人前往讓與人之住處取得毒品較為合理，豈有由被告
    劉昌寧冒著被查獲之風險，攜帶毒品外出至臺中市水湳市場
    附近免費提供毒品予證人邱元俊、黃宜蓁之理？凡此均與常
    情不合。
  4.至於證人邱元俊於警詢、偵查中均證稱係於臺中市北屯區水
    湳市場附近，與被告劉昌寧交易毒品，而證人黃宜蓁於警詢
    、偵查中則均證稱係於臺中市○○路與興安路口，與被告劉
    昌寧交易毒品（見臺中市警察局中市警刑字第0970079121號
    刑案偵查卷宗第59頁、第71頁、97年度偵字第22727號卷一
    第286頁、第290頁）。是證人邱元俊、黃宜蓁上開警詢、偵
    查中所述，雖稍有不符，惟按證人邱元俊、黃宜蓁係男女朋
    友，且係由證人邱元俊與被告劉昌寧聯絡交易毒品，再由證
    人邱元俊駕車搭載證人黃宜蓁至約定地點，自以證人邱元俊
    較為熟悉交易地點，且證人黃宜蓁業於原審證稱：（問：97
    年9月9日下午7時左右你有無跟你男朋友邱元俊一起到北屯
    區水湳市場附近，被告劉昌寧有無無償給邱元俊一包安非他
    命，給你一包海洛因？）我有跟邱元俊一起去，‧‧‧（問
    你在97年9月9日晚上有無在文心路與興安路口？）有。（問
    ：同一個時間如何在水湳市○○○○○路與興安路口？）我
    們9月9日只有在一個地方與劉昌寧見面，就是在水湳市場附
    近，那裡又跟文心路與興安路口很近等語（見原審卷第78頁
    背面、第79頁），顯見證人黃宜蓁於原審業已修正其與邱元
    俊於當日與被告劉昌寧見面之地點，即應以證人邱元俊所指
    之交易地點為可採。
  5.綜上所述，被告劉昌寧此部分所辯，應係事後卸責之詞，而
    證人邱元俊、黃宜蓁於原審及本院之證述，亦係事後迴護被
    告劉昌寧之詞，均非可採。被告劉昌寧此部分犯行，事證明
    確，堪以認定。
  (四)被告廖益信上開犯罪事實欄一之(四)販賣海洛因予邱元俊、黃
    宜蓁之犯行：
  1.被告廖益信此部分犯行，業據證人邱元俊、黃宜蓁於警詢、
    偵查中證述在卷（見臺中市警察局中市警刑字第0970079121
    號刑案偵查卷宗第59頁、第71頁、第72頁、97年度偵字第22
    727號卷一第286頁、第287頁、第291頁），並有證人邱元俊
    於97年9月13日晚間9時11分許，以0000000000號電話與被告
    劉昌寧持用之0000000000號電話之通訊監察譯文在卷可憑（
    見97年度偵字第22727號卷一第40頁），而該通訊監察譯文
    係：「B（即證人邱元俊，下同）：你有在一樣的地方嗎？A
    （即被告劉昌寧，下同）：沒!B：那我找廖俊好了，跟他處
    理一張女生。A：嗯」。又被告廖益信供承綽號為廖俊，並
    持用0000000000號電話及尊稱被告劉昌寧為大哥昌哥，此有
    被告廖益信警詢筆錄在卷可憑（見臺中市警察局中市警刑字
    第0970079121號刑案偵查卷宗第1頁至第6頁），而從上開通
    訊監察內容觀之，證人邱元俊確實原欲向被告劉昌寧購買第
    1級毒品海洛因，適因被告劉昌寧未在某處所（據證人邱元
    俊證述該處所係臺中市○○路「老麥檳榔攤」，見同上警卷
    第60頁），證人邱元俊即表示將找與被告劉昌寧熟識綽號廖
    俊之被告廖益信購買無誤。
  2.嗣證人邱元俊、黃宜蓁雖於原審及本院均翻異前詞而否認有
    向被告廖益信購買海洛因，惟證人邱元俊於原審先證稱：（
    問：你有無幫你女朋友向廖益信買過海洛因？）沒有。（問
    ：你曾經打電話跟劉昌寧要毒品要不到，而要跟廖益信要嗎
    ？）有。（問：是什麼時候？）日期我不記得，我打給劉昌
    寧，劉昌寧說沒空，叫我打電話給廖益信，我打電話給廖益
    信向他要安非他命，他說不要給我等語（見原審卷第76頁背
    面、第77頁），旋即改證稱：（問:（請審判長提示97年偵
    字第22727號卷第40頁97年9月13日18時2分39秒、21時11分
    37秒通聯譯文）你是跟何人通話？內容是何意思？）18時的
    是跟劉昌寧要海洛因，21時我又打1通，劉昌寧說沒有，所
    以我跟廖益信聯絡，廖益信說沒有，我就另外找別人買。（
    問：你在偵查中說與廖益信在水湳郵局附近成交1000元海洛
    因事實上你並沒有到該郵局附近？）我與我女朋友都沒有去
    等語（見原審卷第77頁背面）。是證人邱元俊於原審就其曾
    否聯絡被告劉昌寧，因被告劉昌寧沒空，乃轉向被告廖益信
    購買毒品的種類（先稱安非他命，後稱海洛因）及被告廖益
    信係不願交付毒品或沒有毒品（先稱不要交付，後稱沒有毒
    品）之前後證述，已不相符。而證人黃宜蓁於原審則係證稱
    ：（問：9月13日那天廖益信是無償給你毒品不是賣毒品給
    你？）是。（問：你還記得9月13日這次是誰聯絡廖益信出
    來的？）邱元俊。（問：你是否知道邱元俊是聯絡劉昌寧他
    沒空才找廖益信？）我不知道等語（見原審卷第80頁背面、
    第81頁），是證人黃宜蓁此部分所述，亦顯與證人邱元俊於
    原審之上開證述不符；又被告廖益信則根本否認有此電話聯
    絡及交易毒品之事（見97年度偵字第25402卷第25頁、第26
    頁、原審卷第39頁背面、本院卷第75頁背面等），亦核與證
    人邱元俊、黃宜蓁於原審上開所證述，亦不一致；是證人邱
    元俊、黃宜蓁上開證述及被告廖益信上開供述，均屬可疑，
    非得遽採。
  3.至於證人邱元俊於警詢、偵查中均證稱係於97年9月13日晚
    間9時許，在臺中市北屯區水湳郵局附近，與被告廖益信交
    易毒品，而證人黃宜蓁於警詢、偵查中則均證稱係於97年9
    月13日下午5、6時許，在臺中市北屯區○○○○路路旁，與
    被告廖益信交易毒品（見臺中市警察局中市警刑字第097007
    9121號刑案偵查卷宗第59頁、第71頁、第72頁、97年度偵字
    第22727號卷一第286頁、第287頁、第291頁）。是證人邱元
    俊、黃宜蓁上開警詢、偵查中所述與被告廖益信交易毒品之
    時間、地點雖有不符，惟按證人邱元俊既於97年9月13日晚
    間9時11分許，與被告劉昌寧電話聯絡之後，因被告劉昌寧
    未在臺中市○○路「老麥檳榔攤」，證人邱元俊始轉向聯絡
    被告廖益信購買第1級毒品海洛因，其等交易之時間應係於
    97年9月13日晚間9時11分之後某時，而證人黃宜蓁於警詢、
    偵查中亦均稱本欲向被告劉昌寧購買海洛因，因被告劉昌寧
    沒空，乃向被告廖益信購買海洛因等語（見臺中市警察局中
    市警刑字第0970079121號刑案偵查卷宗第73頁、97年度偵字
    第22727號卷一第291頁），足見證人黃宜蓁上開警詢、偵查
    中所述交易毒品之時間係97年9月13日下午5、6時許，應係
    誤認。又證人邱元俊、黃宜蓁係男女朋友，且係由證人邱元
    俊與被告廖益信聯絡交易毒品，再由證人邱元俊駕車搭載證
    人黃宜蓁至約定地點，自以證人邱元俊較為熟悉交易地點，
    故應以證人邱元俊所指之交易地點為可採；況證人黃宜蓁係
    於97年10月20日起始接受上開警詢、偵訊，距離其等於97年
    9月13日向被告廖益信購毒之時間已1月餘，自難期待其能清
    晰記憶上開購毒之時間、地點。綜此，自不得徒以證人邱元
    俊、黃宜蓁上開警詢、偵查中所述稍有不符，即認其等全部
    之證述為不可採。
  4.再者，本件雖無證人邱元俊於97年9月13日晚間9時11分之後
    ，有以0000000000號電話與被告廖益信持用之0000000000號
    電話聯絡之書面證據資料，惟查：
  (1)0000000000號電話於97年1月14日起申請名義人係熊守意，
    迄98年8月12日始停用，此有上開電話客戶資料查詢結果在
    卷可憑（見本院卷一第63頁），而據證人熊守意於本院證稱
    ：（問：（提示本院卷第63頁）門號0000000000號之行動電
    話是不是妳在97年1月14日以妳名義申請的？）對。（問：
    門號0000000000號之行動電話是由妳自行使用還是有交給他
    人使用？）交給他人使用，剛開始是我男朋友王薪樺在使用
    。（問：妳是否認識當庭穿黃衣服的劉昌寧及戴眼鏡的廖益
    信？）都認識。（問：妳是否知道廖益信在使用妳00000000
    00號之電話？）知道，因為在我男友於97年5月29日被關之
    後，是我借給廖益信使用的，但後來我就被關了等語（見本
    院卷一第199頁），被告廖益信對於證人熊守意上開證述亦
    供稱無意見（見本院卷一第199頁背面），且被告廖益信於
    97年10月2日接受警詢時亦供承使用0000000000號電話，此
    有被告廖益信警詢筆錄在卷可憑（見臺中市警察局中市警刑
    字第0970079121號刑案偵查卷宗第1頁），是證人邱元俊於
    警詢、偵查中所述持用0000000000號電話者係被告廖益信，
    應屬真實。
  (2)又據證人即時為內政部海岸巡防署製作本案通訊監察譯文之
    通訊監察士官張棍翔於本院證稱：（問：（提示台中地檢署
    97年度偵字第22727號卷第一卷第170至251頁之監聽譯文）
    關於廖益信0000000000這支電話的監聽譯文，這份監聽譯文
    是不是你製作的？）是我製作的。（問：本件監察書所載的
    期間是97年8月8日到97年9月5日，是否還有97年9月5日之後
    的監察書或監聽譯文？）因時隔已久，我不太曉得後續是否
    還有繼續監控，‧‧‧（問：你長期監聽「廖俊」廖益信的
    0000000000號電話，能認得出他的聲音，在97年9月13日晚
    上9點11分之後，邱元俊跟廖益信有沒有通話的聲音？）邱
    元俊的電話我們並沒有監控，所以我們沒有聽到邱元俊之後
    是否有跟廖益信通聯，而且廖益信的電話我們是只有監控09
    28那支，不過那支電話到9月5日就已經斷線了，所以最後我
    們只監控到劉昌寧。只是我們會從劉昌寧口中旁聽到他會一
    直提到「廖俊」這個人，當時我們覺得「廖俊」只是一個小
    弟的身分，所以我們只監控大哥的即可，所以我們後續並沒
    有聽到邱元俊是否有跟廖益信拿毒品。（問：在97年9月13
    日晚上9點11分以後，你沒有聽到邱元俊及廖益信的對話？
    ）對，就我監聽的部分沒有監聽到廖益信的電話，所以也無
    從考證等語（見本院卷一第192頁至第194頁）觀之，證人邱
    元俊所使用之0000000000號電話並未受監聽，而被告廖益信
    持用之0000000000號電話則自97年9月5日之後即未再監聽，
    故卷內並無證人邱元俊於97年9月13日晚間9時11分以後，以
    0000000000號電話與被告廖益信持用之0000000000號電話聯
    絡之譯文，係因未監聽證人邱元俊上開電話及未繼續監聽被
    告廖益信持用之上開電話所致。
  (3)又依中華電信股份有限公司客戶服務處99年6月1日信客一（
    一）警（99）字第252號第一客服中心、第一作業中心（行
    動）查詢電信使用者資料函復單、台灣大哥大股份有限公司
    99年6月1日法大字第099076343號書函所示（見本院卷二第
    16頁、第17頁）：依電信事處理有關機關查詢電信通話紀錄
    實施辦法之規定，行動通信紀錄僅保存6個月，擬查詢之000
    0000000號、0000000000號電話於97年9月間之通聯紀錄，已
    逾保存期限，有關資料，無法提供等語，是卷內並無證人邱
    元俊於97年9月13日晚間9時11分以後，以0000000000號電話
    與被告廖益信持用之0000000000號電話通聯之紀錄，亦係因
    檢警未能儘速調閱上開2電話之通聯紀錄所致。
  (4)而從卷附被告廖益信持用之0000000000號電話自97年8月12
    日起至97年9月4日止之通訊監察譯文（見97年度偵字第2272
    7號卷一第170頁至第251頁）觀之，在此短短24日內，上開
    通訊監察譯文多達82頁，顯見被告廖益信頻繁使用上開電話
    ，且被告廖益信於97年10月2日接受警詢時仍表示使用上開
    電話，是證人邱元俊於上開警詢、偵查中明確指證有於97年
    9月13日晚間9時許與被告劉昌寧聯絡後，改撥0000000000號
    電話與被告廖益信聯絡購毒，而此亦經證人黃宜蓁於警詢、
    偵查中證述在卷，並有證人邱元俊於97年9月13日晚間9時11
    分許，以0000000000號電話與被告劉昌寧持用之0000000000
    號電話之通訊監察譯文在卷可憑，足見證人邱元俊、黃宜蓁
    上開證述非虛。
  5.另證人邱元俊雖於原審證稱：（問：（請審判長提示證人邱
    元俊97年10月21日偵查筆錄）你說你在9月13日向廖益信買
    了1000元海洛因，現在說沒有，到底何者正確？）我跟廖益
    信沒有毒品交易過，因為他有一次打我，我故意誣陷他的等
    語（見原審卷第76頁背面、第77頁），惟其於本院則證稱：
    （問：（提示原審卷98年9月16日原審筆錄）你於98年9月16
    日在台中地方法院證述「9月13日我沒有跟廖益信交易毒品
    ，因為他有次打我，我故意誣陷他的」等語（告以要旨）；
    為何你會這樣講？）我當初講錯是事實，因為我在檢察官那
    邊是怕被收押等語（見本院卷一第195頁），是證人邱元俊
    於原審及本院上開證述，亦有不符。而證人邱元俊原於本院
    提示其上開偵訊筆錄時即證稱沒有意見、實在等語，卻於本
    院再提示其原審筆錄時，旋即改稱其偵查中所言錯誤，因怕
    收押等語（見本院卷一第195頁），已有可疑，且證人邱元
    俊因毒品危害防制條例案件經判刑確定後未到案執行，於97
    年10月21日經逮捕後即解送臺灣臺中監獄執行，此有臺灣高
    等法院被告（邱元俊）前案紀錄表、臺灣高等法院在監在押
    全國紀錄表（邱元俊）在卷可憑（見本院卷一第86頁、第12
    3頁），證人邱元俊於97年10月21日偵訊時亦知其未到案執
    行他案，將被解送執行（見97年度偵字第22727號卷一第288
    頁），是證人邱元俊於本院證稱其因害怕被收押而為上開偵
    查中所言，顯非實在而不可採。
  6.被告廖益信雖供稱其曾因見黃宜蓁毒癮發作不舒服，為了救
    她，曾免費提供些許海洛因給黃宜蓁施用等語。而證人黃宜
    蓁於原審及本院亦曾證述被告廖益信曾免費提供海洛因供其
    施用等語（見原審卷第80頁、本院卷一第203頁背面）。惟
    證人邱元俊、黃宜蓁於上開警詢、偵查中均明確指證係向被
    告廖益信購買1千元的海洛因，並未證述被告廖益信曾無償
    轉讓海洛因，且被告廖益信與證人黃宜蓁並非熟識友人，又
    提供海洛因供人施用，乃犯罪行為，衡諸常理，被告廖益信
    豈有可能冒著被查獲風險而無償轉讓毒品予證人黃宜蓁之理
    ？是被告廖益信此部分所辯及證人宜蓁於原審、本院上開證
    述，核與常情不符，均非可採。
  7.綜上所述，被告廖益信此部分所辯，應係事後卸責之詞，而
    證人邱元俊、黃宜蓁於原審及本院之證述，亦係事後迴護被
    告廖益信之詞，均非可採。被告廖益信此部分犯行，事證明
    確，堪以認定。
  (五)又本件雖未能得知被告劉昌寧販賣上開海洛因、甲基安非他
    命及被告廖益信上開販賣海洛因時，其等購入海洛因、甲基
    安非他命之確實價格，及是否確有低買高賣之營利情事，惟
    販賣第1級毒品海洛因、第2級毒品甲基安非他命屬違法行為
    ，非可公然為之，販賣者販入後可任意分裝增減其分量再行
    出售，每次交易之價格、數量，亦隨時依交易對象、當時行
    情而變動，縱或出售之價格較低，亦非當然無營利意圖，即
    便為相同價格，因份量較少亦能從中獲利，除經坦承犯行並
    供明販入、賣出確實價量外，委難查得實情，復無法查獲其
    上手，更難查悉有無從中獲利，是除非別有事證足認係按同
    一價量委買或轉售，確未牟利外，尚難據此即認販賣之證據
    有所未足，否則將造成知過坦承者難辭重典，飾詞否認者反
    得僥倖，而失情理之平。且按一般民眾均知政府對毒品之查
    禁森嚴，重罰不予寬貸，衡情倘非有利可圖，絕無平白甘冒
    被嚴查重罰之高度風險之理，從而，舉凡其有償交易，除足
    反證其確係另基於某種非營利本意之關係外，尚難因無法查
    悉其販入價格，作為是否高價賣出之比較，諉無營利之意思
    脫免販賣毒品犯行之追訴（最高法院84年度第3次刑事庭會
    議決議意旨參照）。被告劉昌寧所為上開販賣甲基安非他命
    予證人陳進旻、黃金旺、邱元俊、販賣海洛因予證人黃宜蓁
    及被告廖益信販賣海洛因予證人邱元俊、黃宜蓁之犯行，查
    被告等與上開證人均非至親故交，倘無從中賺取差價或投機
    貪圖小利，豈有屢屢甘冒重典而為有償交易，是被告等有從
    中賺取牟利之意圖及事實，應可認定。
三、按海洛因、甲基安非他命係屬毒品危害防制條例第2條第2項
    第1款、第2款所定之第1級、第2級毒品，不得非法持有、販
    賣。又毒品危害防制條例第4條第1項、第2項規定於98年5月
    20日經修正公布，此次修正規定雖未明定施行日期，中央法
    規標準法亦未規定應自何時生效，然法律既經制定或修正並
    經總統公布，自應依一般原則，自公布日起算至第3日即98
    年5月22日起發生效力（此有司法院98年6月29日院台廳刑一
    字第0980014643號函可參）。被告等如犯罪事實欄一之(一)至
    (四)所載行為時之毒品危害防制條例第4條第1項、第2項之販
    賣第1級、第2級毒品罪，其法定刑度分別為「死刑或無期徒
    刑；處無期徒刑者，得併科新臺幣一千萬元以下罰金」、「
    處無期徒刑或七年以上有期徒刑，得併科新臺幣七百萬元以
    下罰金」；修正後現行毒品危害防制條例第4條第1項、第2
    項就併科罰金刑部分則分別提高為「二千萬元以下罰金」、
    「一千萬元以下罰金」。比較修正前後之規定，以修正前之
    規定對於被告等較為有利，是依刑法第2條第1項前段規定，
    本案關於被告等如犯罪事實欄一之(一)至(四)所載販賣第1級毒
    品及第2級毒品犯行，仍應適用修正前毒品危害防制條例第4
    條第1項、第2項論處。
四、核被告劉昌寧就犯罪事實欄一之(一)、(二)部分及(三)販賣甲基安
    非他命予邱元俊部分，均係犯修正前毒品危害防制條例第4
    條第2項之販賣第2級毒品罪；就犯罪事實欄一之(三)販賣海洛
    因予黃宜蓁部分，係犯修正前毒品危害防制條例第4條第1項
    之販賣第1級毒品罪。被告廖益信就犯罪事實欄一之(四)販賣
    海洛因予邱元俊、黃宜蓁部分，係犯修正前毒品危害防制條
    例第4條第1項之販賣第1級毒品罪。被告劉昌寧販賣上開第1
    級毒品海洛因、第2級毒品甲基安非他命前，持有海洛因、
    甲基安非他命之低度行為，被告廖益信販賣上開第1級毒品
    海洛因前，持有海洛因之低度行為，均為其等為販賣之高度
    行為所吸收，均不另論罪。被告劉昌寧所為犯罪事實欄一之
    (三)即販賣第1級毒品予黃宜蓁及販賣第2級毒品甲基安非他命
    予邱元俊之犯行，係於同時、同地為之，係一行為觸犯上開
    2罪名，為想像競合犯，應從一重之修正前毒品危害防制條
    例第4條第1項之販賣第1級毒品罪處斷。
五、查被告劉昌寧前因施用毒品案件，經臺灣臺中地方法院95年
    度訴字第2775號判決判處有期徒刑5月及9月，應執行有期徒
    刑1年1月確定，嗣經同院96年度聲減字第3316號裁定減刑並
    定應執行有期徒刑7月確定，於97年1月22日縮刑期滿執行完
    畢。廖益信因施用毒品案件，經本院95年度上訴字第2120號
    判決判處有期徒刑6月及10月，應執行有期徒刑1年3月確定
    ，另因槍砲彈藥刀械管制條例案件，經本院95年度上訴字第
    1456號判決判處有期徒刑10 月及併科罰金新臺幣15000元確
    定，上開兩案嗣經本院96年度聲減字第1848號裁定減刑並定
    應執行有期徒刑1年及併科罰金新臺幣7500元確定，於96年
    10月5日縮刑期滿執行完畢，此有臺灣高等法院被告前案紀
    錄表在卷可參，其等前受有期徒刑之執行完畢後，5年內故
    意再犯本件有期徒刑以上之各罪，均為累犯，除法定本刑為
    死刑、無期徒刑部分，依刑法第64條第1項、第65條第1項規
    定不得加重外，各應就有期徒刑及得併科罰金刑部分，依刑
    法第47條第1項之規定加重其刑。又按刑法第59條規定犯罪
    之情狀顯可憫恕者，得酌量減輕其刑，其所謂「犯罪之情狀
    」，與同法第57條規定科刑時應審酌之一切情狀，並非有截
    然不同之領域，於裁判上酌減其刑時，應就犯罪一切情狀（
    包括第57條所列舉之10款事項），予以全盤考量，審酌其犯
    罪有無可憫恕之事由（即有無特殊之原因與環境，在客觀上
    足以引起一般同情，以及宣告法定低度刑，是否猶嫌過重等
    等），以為判斷（最高法院95年度台上字第61577號判決要
    旨參照）。故適用第59條酌量減輕其刑時，並不排除第57條
    所列舉10款事由之審酌，惟其程度應達於確可憫恕，始可予
    以酌減。而毒品危害防制條例第4條第1項規定之法定刑為「
    死刑、無期徒刑」，刑度極重。然同為販賣第1級毒品之人
    ，其原因動機不一，犯罪情節未必盡同，或有大盤毒梟者，
    亦有中、小盤之分，甚或僅止於吸毒者友儕間為求互通有無
    之有償轉讓者亦有之，其販賣行為所造成危害社會之程度自
    屬有異，法律科處此類犯罪，所設之法定最低本刑卻不可謂
    不重。為達懲儆被告，並可達防衛社會之目的者，自非不可
    依客觀之犯行與主觀之惡性二者加以考量其情狀，是否有可
    憫恕之處，適用刑法第59條之規定酌量減輕其刑，期使個案
    裁判之量刑，能斟酌至當，符合比例原則。本件依被告劉昌
    寧、廖益信各別販賣第1級毒品海洛因之次數各僅1次，販賣
    所得各為1千元，較諸長期以販毒營生之集團或大盤毒梟而
    言，顯屬小額之零星買賣，對社會治安之危害，自非達罪無
    可赦之嚴重程度，倘對被告等各別販賣第1級毒品犯行，科
    處上開法定最低本刑即無期徒刑，實屬情輕法重，衡其犯罪
    情狀在客觀上顯可憫恕，縱量處法定最低刑度之刑，仍嫌過
    重，爰均依刑法第59條規定，予以酌量減輕其刑。則被告劉
    昌寧如犯罪事實欄一之(三)及被告廖益信如犯罪事實欄一之(四)
    所示販賣第1級毒品海洛因部分，就法定刑罰金部分，有加
    重及減輕，依法各先加後減；法定刑死刑、無期徒刑部分，
    各減輕其刑。另被告劉昌寧販賣第2級毒品甲基安非他命犯
    行，無視國家對於杜絕毒品危害之禁令，其行為固屬不當，
    應予非難，然被告劉昌寧販賣之次數、數量均甚少，且已遭
    警查獲，尚未造成無可彌補之鉅大危害，且其此部分販賣毒
    品所得僅各為區區2千元、1千元、1千元，總所得亦僅4千元
    ，不若一般大盤商動輒數十萬元或數百萬元，乃至數千萬元
    ，顯見被告劉昌寧此部分販賣之情節尚屬輕微，其犯罪之情
    節尚非至惡，被告劉昌寧僅因一時貪念，致罹重典，然相對
    於長期大量販賣毒品之大毒梟而言，其對社會治安及國民健
    康之危害顯然較小，從被告劉昌寧犯案情節觀之，倘仍遽處
    以此部分法定本刑之最低刑度即7年有期徒刑，仍失之過苛
    而不盡情理，不免予人情輕法重之感，且難謂符合罪刑相當
    性及比例原則，更無從與大毒梟之惡行有所區隔，是其犯罪
    情狀相較於法定重刑，在客觀上足以引起一般人之同情，情
    節尚堪憫恕，科以法定最低度之刑，猶嫌過重，亦依刑法第
    59條規定，酌量減輕被告劉昌寧此販賣第2級毒品部分之刑
    。被告劉昌寧所犯此部分之罪，有上開刑之加重及減輕事由
    ，爰依刑法第71條第1項規定，先加後減。被告劉昌寧所犯
    上開1次販賣第1級毒品及2次販賣第2級毒品甲基安非他命之
    犯行，犯意各別，行為互殊，應予分論併罰。
六、原審以被告等犯罪事證明確，予以論罪科刑，固非無見，惟
    查：(一)證人陳進旻、黃金旺、邱元俊、黃宜蓁等人於警詢時
    及審理時之證述，有前後陳述不符之情形，原判決未敘明何
    以上開證人於警詢時之陳述具有較可信之特別情況，且為證
    明犯罪事實存否所必要，即逕認上開證人於警詢時之陳述具
    證據能力，並採為判斷依據，於法自難謂合。(二)被告劉昌寧
    所持以與證人陳進旻聯絡交易毒品用之0000000000號電話，
    原審未予敘明是否扣案及應否沒收（詳下述），亦有未合。
    (三)被告劉昌寧所為犯罪事實欄一之(三)即販賣第1級毒品予黃
    宜蓁及販賣第2級毒品甲基安非他命予邱元俊之犯行，係於
    同時、同地為之，係一行為觸犯上開2罪名，為想像競合犯
    ，應從一重之修正前毒品危害防制條例第4條第1項之販賣第
    1級毒品罪處斷，已如前述，原判決認係犯意各別，行為互
    殊，應分論併罰，自有違誤。(四)被告劉昌寧、廖益信均否認
    有上開犯行，原判決於量刑時卻載明被告劉昌寧、廖益信犯
    後坦承犯行（見原判決第10頁），亦有未合。被告劉昌寧、
    邱元俊上訴猶執前詞否認上開犯行，而指摘原判決不當，雖
    無理由，惟原判決既有上開可議之處，即屬無可維持，自應
    由本院予以撤銷改判。
七、爰審酌被告劉昌寧、廖益信均有多次前科之素行，此有臺灣
    高等法院被告前案紀錄表在卷可查（見本院卷一第28頁至第
    60頁），其等明知施用毒品有害身心健康，竟仍均販賣戕害
    身心之第1級毒品海洛因及被告劉昌寧亦販賣第2級毒品甲基
    安非他命牟利，危害社會治安及國民健康，兼衡被告劉昌寧
    、廖益信販賣海洛因之次數各1次，被告劉昌寧尚販賣甲基
    安非他命之次數3次（其中1次與其販賣海洛因，為同時同地
    為之，為想像競合犯），所得財物不高及其等犯罪之動機、
    目的係為圖得一己之利及犯罪後尚未能認錯悔悟等一切情狀
    ，分別量處如主文第2項、第3項所示之刑，被告劉昌寧部分
    並定其應執行之刑，以示懲儆。按毒品危害防制條例第19條
    第1項規定，犯同條例第4條之罪者，其供犯罪所用或因犯罪
    所得之財物，均沒收之，如全部或一部不能沒收時，追徵其
    價額或以其財產抵償之。是倘犯罪所得之財物為新臺幣時因
    其本身即為我國現行貨幣價值之表示，並不發生追徵其價額
    之問題。是被告劉昌寧所為上開犯罪事實欄一之(一)至(三)所載
    販賣第2級毒品甲基安非他命犯行之實際所得各為2千元、1
    千元、1千元及所為上開犯罪事實欄一之(三)所載販賣第1級毒
    品海洛因犯行之實際所得1千元；被告廖益信所為上開犯罪
    事實欄一之(四)所載販賣第1級毒品海洛因犯行之實際所得1千
    元，均應依毒品危害防制條例第19條第1項規定，分別於各
    該次犯罪項下宣告沒收，如全部或一部不能沒收時，依同條
    項規定，應以其財產抵償之。另按毒品危害防制條例第19條
    第1項規定：犯第4條之罪者，其供犯罪所用或因犯罪所得之
    財物，均沒收之，如全部或一部不能沒收時，追徵其價額或
    以其財產抵償之。但該條項並無如同條例第18條第1項所定
    「不問屬於犯人與否，沒收之」之明文，自屬相對沒收主義
    之立法。是其應沒收之物，應以屬被告所有者為限（最高法
    院95年度台上字第305號判決要旨參照）。本件被告劉昌寧
    坦認扣案之GPLUS牌行動電話1支（含0000000000號SIM卡1張
    ）為其所有，且行動電話服務須以晶片卡（即SIM卡）為使
    用介面，因此電信公司於出租行動電話門號予消費者使用時
    ，即同時附帶提供晶片卡給消費者作為門號使用之介面，故
    電信公司接受消費者申辦門號並將該門號開通上線時，該晶
    片卡之所有權已移轉於消費者（最高法院97年度台上字第22
    30號判決要旨參照），被告劉昌寧係以該行動電話（含SIM
    卡）與黃金旺、邱元俊聯絡販賣甲基安非他命事宜，前已敘
    明，足認該行動電話1支（含SIM卡），顯為被告劉昌寧所有
    且供其聯絡販賣此部分毒品甲基安非他命之物品，應依毒品
    危害防制條例第19條第1項之規定宣告沒收。另按沒收為從
    刑，除刑法第40條但書規定違禁物得單獨宣告沒收外，依主
    刑與從刑不可分原則，應附隨於主刑同時宣告之。故本案經
    諭知無罪之判決，或扣案之違禁物與本案科刑、免訴之判決
    無關者，因無主刑，從刑自無所附麗，應由檢察官另行聲請
    單獨宣告沒收（最高法院78年台非字第72號判例、94年度台
    上字第1215號判決要旨參照）。經查，於97年9月23日晚上
    11時40分許為警查扣之毒品海洛1包（內有9小包，純質淨重
    3.51公克）、毒品甲基安非他命2包（驗前純質淨重共24.04
    公克），雖為被告劉昌寧所有，但係被告劉昌寧供己施用之
    物，業據被告劉昌寧始終供認在卷，又無其他積極證據足認
    扣案之海洛因及甲基安非他命與所起訴之販賣犯行有關，揆
    諸前開說明，本院自無須為沒收之宣告。另扣案之電子磅秤
    1臺、分裝袋1批、0000000000號SIM卡1片，及MOTOROLA牌行
    動電話（含0000000000號SIM卡）1支，雖均為被告劉昌寧所
    有，然查無其他確切證據足認扣案之上開物品，與所起訴之
    被告劉昌寧販賣上開毒品犯行有關，既未能證明係供本件被
    告劉昌寧販毒使用，本院自不得予以宣告沒收。至於被告劉
    昌寧持以與證人陳進旻聯絡交易毒品用之門號0000000000號
    電話，並未扣案，且無積極證據足資證明確為被告劉昌寧所
    有，又因該電話並未扣案，而其內所含之門號晶片卡可隨時
    取出或更換電話主機，是該電話究係何廠牌、型號或其他可
    資辨別之特徵，均有未明，亦難以作為執行沒收之依據，爰
    對該門號電話不為沒收或追徵其價額之諭知，併此敘明。
據上論斷，應依刑事訴訟法第369條第1項前段、第364條、第299
條第1項前段，修正前毒品危害防制條例第4條第1項、第2項、第
19條第1項，刑法第11條、第2條第1項前段、第47條第1項、第55
條前段、第59條、第51條第5款，判決如主文。
本案經檢察官簡文鎮到庭執行職務。
中    華    民    國    99    年    9     月    29    日
            刑事第十二庭  審判長法  官  康  應  龍
                                法  官  楊  真  明
                                法  官  王  國  棟
以上正本證明與原本無異。
如不服本判決應於收受送達後十日內向本院提出上訴狀，其未敘
述上訴之理由者並得於提起上訴後十日內向本院補提理由書（均
須按他造當事人之人數附繕本）「切勿逕送上級法院」。
                                書記官  吳  雅  菁
中    華    民    國    99    年    9     月    29    日
附錄本案論罪科刑法條全文
修正前毒品危害防制條例第4條第1項、第2項：
製造、運輸、販賣第一級毒品者，處死刑或無期徒刑；處無期徒
刑者，得併科新臺幣一千萬元以下罰金。
製造、運輸、販賣第二級毒品者，處無期徒刑或七年以上有期徒
刑，得併科新臺幣七百萬元以下罰金。
附表：
┌──┬──────┬─────────────────────────────┐
│編號│  犯罪事實  │                所犯罪名及所判處之刑度                    │
├──┼──────┼─────────────────────────────┤
│ 1  │如犯罪事實欄│劉昌寧販賣第二級毒品，累犯，處有期徒刑年捌月，未扣案之販│
│    │一之(一)所載  │賣第二級毒品所得之財物新臺幣貳仟元沒收，如全部或一部不能沒│
│    │            │收時，以其財產抵償之。                                    │
├──┼──────┼─────────────────────────────┤
│ 2  │如犯罪事實欄│劉昌寧販賣第二級毒品，累犯，處有期徒刑年捌月，扣案之GPLU│
│    │一之(二)所載  │S牌行動電話壹支（含0000000000號SIM卡壹張）沒收；未扣案之販│
│    │            │賣第二級毒品所得之財物新臺幣壹仟元沒收，如全部或一部不能沒│
│    │            │收時，以其財產抵償之。                                    │
│    │            │                                                          │
├──┼──────┼─────────────────────────────┤
│ 3  │如犯罪事實欄│劉昌寧販賣第一級毒品，累犯，處有期徒刑壹拾伍年貳月，扣案之│
│    │一之(三)所載  │GPLUS牌行動電話壹支（含0000000000號SIM卡壹張）沒收；未扣案│
│    │            │之販賣第二級毒品所得之財物新臺幣壹仟元及販賣第一級毒品所得│
│    │            │之財物新臺幣壹仟元均沒收，如全部或一部不能沒收時，以其財產│
│    │            │抵償之。                                                  │
├──┼──────┼─────────────────────────────┤
│ 4  │如犯罪事實欄│廖益信販賣第一級毒品，累犯，處有期徒刑壹拾伍年貳月，未扣案│
│    │一之(四)所載  │之販賣第一級毒品所得財物新臺幣壹仟元沒收，如全部或一部不能│
│    │            │沒收時，以其財產抵償之。                                  │
└──┴──────┴─────────────────────────────┘

司法院資訊處製作；財團法人民間司法改革基金會備份。
